---
title: "Analyse dimensionnelle en présence d'une matrice creuse"
output: html_notebook
---

```{r}
pacman::p_load(TAM, psych, tidyverse, data.table)
```

Nous présentons ici la situation où la matrice person-item est creuse, rendant impossible le calcul de l'ensemble des coefficients de corrélation polychoriques.

Nous prendrons comme exemple la table *data.fims.Aus.Jpn.scored* présente dans le package *TAM*. La matrice est pleine, mais elle sera traitée comme étant creuse.

```{r}
data("data.fims.Aus.Jpn.scored", package = "TAM")
DATA = data.fims.Aus.Jpn.scored %>% select(starts_with("M1"))
DATA %>% psych::describe()
```

Le package *TAM* offre un outil de calcul de modèle factoriel, en utilisant la [forme en échelon](https://en.wikipedia.org/wiki/Row_echelon_form) des matrices.

Cette fonction est très gourmande en calcul, puisqu'elle réalise une analyse dimensionnelle à chaque itération!

De plus, cela implique d'avoir une idée du nombre de dimensions à rechercher **en amont**

# Analyses factorielle exploratoire

On commence par calculer un modèle exploratoire, en faisant l'hypothèse de facteurs non corrélés (rotation orthogonale).

```{r}
Start = Sys.time()
Modele = tam.fa(resp = DATA,
                irtmodel = "efa",
                nfactors = 2, 
                control = list(progress = F,
                               increment.factor=1.2))
Sys.time() - Start
```

Ce modèle donne donc 2 dimensions orthogonale. On récupère également le produit d'une rotation oblique (*oblimin*):

```{r}
Modele$efa.oblimin$loadings %>% fa.diagram(simple = F, cut = .3)
```

On retrouve nos 3 items à exclure.

Ce modèle retourne également le résultat d'une transformation de Schmid-Leiman sur la rotation oblique précédente.

```{r}
Modele$B.SL %>% omega.diagram(sl = T, cut = .3, gcut = .3)
```

Cela nous donne une assez bonne idée de ce que pourrait être notre analyse confirmatoire. Mais quels en seraient les coefficients?

```{r}
Modele$meas
```

On retrouve des coefficients légèrement surestimés, mais dans l'ordre de grandeur de l'analyse de la matrice pleine.

# Analyse bifactorielle confirmatoire
On réduit immédiatement le périmètre aux items saturant un tant soit peu le facteur g hypothétique.

```{r}
Items_high_order =
  cbind.data.frame(item = rownames(Modele$B.SL),
                   Modele$B.SL) %>%
  pivot_longer(cols = -item, names_to = "Factor", values_to = "loadings") %>% 
  filter(abs(loadings)>.3) %>% 
  pivot_wider(names_from = "Factor", values_from = "loadings") %>% 
  drop_na("g") %>% select(-g)
Items_high_order
```

Et on les attribue à une dimension. Le modèle bifactoriel implique que les facteurs résiduels soient orthogonaux: un item ne peut saturer que le facteur général et une dimension résiduelle.    
A noter qu'un item peut ne saturer que le facteur général.

```{r}
Dims = 
  Items_high_order %>%
  pivot_longer(
    cols = -item,
    names_to = "Factor",
    values_to = "loadings",
    values_drop_na = T
  ) %>%
  left_join(x = Items_high_order %>% select(item),
            by = "item") %>% 
  pull(Factor)
Dims
```

Et on applique la même fonction, en indiquant le choix du modèle.

```{r}
Start = Sys.time()
ModeleBifac =
  DATA %>%
  select(Items_high_order$item %>% as.character()) %>%
  tam.fa(
    irtmodel = "bifactor2",
    dims = Dims,
    control = list(increment.factor = 1.2,
                   progress = FALSE)
  )
Sys.time() - Start
```

et on récupère les statistiques de ce modèle.

```{r}
ModeleBifac %>% summary()
```

Encore une fois, des paramètres légèrement surestimés. Mais l'hypothèse d'unidimensionnalité semble tenir.

# Analyse unidimensionnelle
On va donc poursuivre avec une étude unidimensionnelle, sur le périmètre restreint.

```{r}
Start = Sys.time()
Modele_Uni =
  DATA %>%
  select(Items_high_order$item %>% as.character()) %>%
  tam.mml.2pl(irtmodel = "2PL",
              control = list(increment.factor = 1.2,
                             progress = FALSE))
Sys.time() - Start
```

et on compare les 3 modèles!

```{r}
IRT.compareModels(ModeleBifac, Modele_Uni, Modele)
```

Le modèle bifactoriel semble meilleur que le modèle unidimensionnel selon tous les indicateurs, mais pas de manière significative.   
Par contre, le modèle à 2 dimensions est significativement plus faible.

# Vérification de l'hypothèse d'unidimensionnalité
## Par les paramètres d'item

Une façon de vérifier tout cela est de comparer les paramètres d'item pour les deux modèles. Si l'hypothèse d'unidimensionnalité tient, il doit y avoir peu d'écart entre les paramètres d'item sous les deux modèles.    
Il s'agit ici de comparer le facteur général du modèle bifactoriel avec le modèle unidimensionnel.

```{r}
list(Bifac = ModeleBifac,
     Uni = Modele_Uni) %>%
  map(.f = ~ .$item) %>%
  bind_rows(.id = "Modele") %>%
  ggplot(mapping = aes(x = AXsi_.Cat1, y = B.Cat1.Dim1)) +
  geom_point(mapping = aes(shape = Modele, colour = item)) +
  theme(legend.position = "bottom") +
  xlim(-3, 3) + ylim(0, 3)
```

**Très** solide! L'écart le plus fort est sur l'item *M1PTI23*, qui était *borderline* sur le facteur général.

L'écart s'explique par le fait que dans le modèle unidimensionnel, la variance résiduelle est incluse dans la dimension, et pas dans le modèle bifactoriel.

## Par l'estimateur des scores
Le modèle bifactoriel n'est pas compatible avec le WLE. Néanmoins, on peut s'appuyer sur l'EAP pour comparer les scores sous les deux modèles.

```{r}
KOR = 
  list(Bifac = ModeleBifac,
     Uni = Modele_Uni) %>% 
  map(.f = ~.$person) %>% 
  reduce(.f = full_join, by = "pid")%>% 
  select(pid, starts_with("EAP")) %>% 
  select(-pid) %>% cor()
```

On retrouve:

+   le score unidimensionnel: **EAP**
+   le score du facteur général: **EAP.Dim1**
+   le score des deux facteurs résiduels: **EAP.Dim2** et **EAP.Dim3**

Quelle est la corrélation (avec significativité) entre ces différents scores?

```{r}
KOR %>%
  ggcorrplot::ggcorrplot(
    type = "upper",
    hc.order = T,
    lab = T,
    digits = 3,
    p.mat = ggcorrplot::cor_pmat(KOR),
    sig.level = 0.05
  )

```

On en conclut que:

+   les scores du facteur général et du modèle unidimensionnel sont monstrueusement corrélés. Cela valide l'hypothèse d'unidimensionnalité
+   les deux facteurs résiduels sont très légèrement corrélés négativement. Ce n'est pas incohérent, puisqu'ils représentent ce qui n'est pas commun aux deux dimensions de l'EFA.
+   il n'y a pas de corrélation significative entre ces deux facteurs et la dimension principale. Là aussi, c'est très cohérent, puisque ces deux facteurs sont ce qui n'est **pas** dans le facteur général.


