---
title: "Analyse dimensionnelle à l'aide d'une matrice totale des corrélations"
output: html_notebook
---

```{r}
pacman::p_load(TAM, psych, tidyverse, data.table)
```


Nous présentons ici la situation où la matrice person-item est suffisamment pleine pour que nous récupérions l'ensemble des coefficients de corrélation polychoriques.

Nous prendrons comme exemple la table *data.fims.Aus.Jpn.scored* présente dans le package *TAM*

```{r}
data("data.fims.Aus.Jpn.scored", package = "TAM")
DATA = data.fims.Aus.Jpn.scored %>% select(starts_with("M1"))
DATA %>% psych::describe()
```

Nous calculons donc les coefficients polychoriques

```{r}
TET = DATA %>% psych::polychoric()

TET$rho %>% ggcorrplot::ggcorrplot()
```

On peut s'attendre à un souci avec les items **M1PTI12**, **M1PTI14** et **M1PTI21**

# Anayse factorielle exploratoire
la fonction *fa.parallel* réalise une estimation (souvent grossière) des facteurs d'intérêt.

```{r}
TET$rho %>% fa.parallel(n.obs = nrow(DATA), fa = "fa")
```

Ici, le test du coude nous inspirerait plutôt 2 facteurs.

```{r}
FA = TET$rho %>% psych::fa(nfactors = 2,
                           n.obs = nrow(DATA))
```

Quelle est la part de variance expliquée par ces 2 facteurs?

```{r}
FA$Structure
```

Plus de 50%. C'est satisfaisant.    
Quelle est la structure des loadings?

```{r}
FA %>% fa.diagram(cut = .3, sort = T)
```

On a bien nos 3 items qui sautent. De plus, les 2 facteurs semblent très fortement corrélés. Y aurait-il une dimension unique sous-jacente?

# Analyse confirmatoire: les coefficients *omega*
L'idée derrière le coefficient *omega* est de découper la variance entre une variance d'ordre supérieure (générale) et des variances résiduelles pour chacun des facteurs.

```{r}
OMEGA =
  TET$rho %>% psych::omega(
    nfactors = 2,
    n.obs = nrow(DATA),
    fm = "ml",
    plot = F
  )
OMEGA%>% omega.diagram(cut = .3, gcut = .3, sort = T)
```

Si le facteur g est signifiant, alors on peut espérer pouvoir réduire le modèle à une seule dimension.

```{r}
OMEGA %>% summary()
```
*ECV* (Explained Common Variance) est la part de variance expliquée par le facteur général, rapportée à la variance totale **expliquée**. elle doit être supérieure à 0.5 pour que l'utilisation des coefficients *omega* soit pertinente.

*Omega Total* représente l'ensemble de la variance expliquée par le modèle. Elle doit être proche de 1.

*Omega Hierarchical* représente la part de variance expliquée par le facteur général. Si elle est voisine de *Omega Total*, alors l'hypothèse d'unidimensionnalité est pertinente.

```{r}
OMEGA$omega.group %>% rownames_to_column(var = "Dim") %>%
  group_by(Dim) %>% transmute(Part_general = general / total, 
                              Part_groupe = group / total) %>% 
  data.table()
```

## Réduction du périmètre
On réduit le périmètre aux items intéressants.

```{r}
Items_EFA = 
  FA$loadings %>% unclass %>% as_tibble(rownames = NA) %>% rownames_to_column(var = "item") %>% 
  gather(key = Dim, value = Loading, -item) %>% 
  filter(abs(Loading)>.3) %>% distinct(item) %>% droplevels()

TET_EFA = DATA %>% select(Items_EFA$item) %>% psych::polychoric()
```

et on reproduit l'analyse confirmatoire.

```{r}
OMEGA =
  TET_EFA$rho %>% psych::omega(
    nfactors = 2,
    n.obs = nrow(DATA),
    fm = "ml",
    plot = F
  )
OMEGA %>% summary()

OMEGA$omega.group %>% rownames_to_column(var = "Dim") %>%
  group_by(Dim) %>% transmute(general / total, group / total)
```

Rajoutons qu'on peut décrire ces modèles sous leur forme bifactorielle :
```{r}
OMEGA%>% omega.diagram(cut = .3, gcut = .3, sort = T)
```
ou sous leur forme hiérarchique, avec le facteur générale étant une combinaison des facteurs sous-jacents:

```{r}
OMEGA%>% omega.diagram(cut = .3, gcut = .3, sl = F)
```

# le *beta* de Revelle
Pour information, il existe aussi une méthode complète de construction des sous-échelles.

Il s'agit de regrouper de manière ascendante les items par cohérence interne, et de calculer l'*alpha* de Cronbach à chaque étape.    
Les regroupements perdent de leur sens quand *alpha* se met à décroître.

```{r}
TET$rho %>% psych::iclust()
```

On retrouve nos 3 items à exclure.

```{r}
TET_EFA$rho %>% psych::iclust()
```

Avec un seuil à 0.8 pour *alpha*, on retrouve notre dimension unique, et un ensemble de sous-échelles, dont nos 2 sous-dimensions.


